最高法院民事判決　　　　　　　九十六年度台上字第九五八號
上　訴　人　戊 ○ ○
訴訟代理人　顏 文 正律師
被 上訴 人　丙○○○
　　　　　　己 ○ ○
　　　　　　丁 ○ ○
　　　　　　甲 ○ ○
　　　　　　乙 ○ ○
上列當事人間請求塗銷所有權移轉登記等事件，上訴人對於中華
民國九十五年七月二十五日台灣高等法院第二審判決（九十四年
度重上字第五九九號），提起上訴，本院判決如下：
    主  文
原判決廢棄，發回台灣高等法院。
    理  由
本件上訴人主張：被上訴人丙○○○積欠伊債務，簽發多張本票
予伊屆期未獲支付，經伊聲請法院取得本票准許強制執行裁定後
，於民國九十三年間聲請法院查封拍賣丙○○○所有坐落台北縣
土城市○○段六○七號土地應有部分五分之一及同所七○一號土
地應有部分五分之一暨其上四九○建號即同市○○路○段三二○
號一樓建物（下稱系爭四九○號不動產），與同土地應有部分暨
其上四九一建號即同號二樓建物（下稱系爭四九一號不動產），
因無實益而於九十四年一月十三日由執行法院核發債權憑證撤銷
查封。詎丙○○○竟意圖脫產，於同年三月四日將系爭四九○號
不動產移轉登記予被上訴人己○○，旋由己○○於同月三十一日
將之再移轉登記予丙○○○之子即被上訴人甲○○，並於同年三
月四日將系爭四九一號不動產移轉登記予被上訴人丁○○，再由
丁○○於同月二十一日將之移轉登記予丙○○○之子即被上訴人
乙○○。被上訴人間前開移轉不動產行為，實均無償，已侵害及
伊之權利，且非有真正之買賣，屬通謀虛偽意思表示，均應回復
原狀等情，爰依民法第八十七條、第一百十三條及第二百四十四
條第一、四項規定，求為命：(一)己○○將系爭四九○號不動產登
記予甲○○之移轉行為應予撤銷，並塗銷登記回復為己○○，(二)
丙○○○將系爭四九○號不動產登記予己○○之移轉行為應予撤
銷，並塗銷登記回復為丙○○○，(三)丁○○將系爭四九一號不動
產登記予乙○○之移轉行為應予撤銷，並塗銷登記回復為丁○○
，(四)丙○○○將系爭四九一號不動產登記予丁○○之移轉行為應
予撤銷，並塗銷登記回復為丙○○○之判決。
被上訴人丙○○○、甲○○、乙○○則以：丙○○○因債信不良
，經人指點後，始與其他被上訴人達成三方協議，由丙○○○先
將系爭不動產分別移轉登記予劉福春及丁○○，並移轉登記予甲
○○、乙○○後，再由己○○與乙○○以該二不動產共同向台北
縣板橋市農會（下稱板橋農會）聯貸新台幣（下同）九百六十萬
元，充作買賣價金，交由丙○○○清償板信商業銀行股份有限公
司（下稱板信銀行）第一、二順位抵押權八百零五萬元，再返還
實際「金主」之上訴人第三順位抵押權借款一百五十萬元，丙○
○○並未因轉貸而受有利益，其餘被上訴人亦僅提供其信用助丙
○○○轉貸，均無絲毫獲利。且丙○○○考量自己財務信用不佳
，擬日後由甲○○負責清償貸款，乃將四九○號不動產移轉登記
予甲○○，丙○○○將不動產以前述方式處分，係為清償對銀行
及上訴人之債務，該移轉有買賣價金之支付，屬合法之買賣，且
轉貸之金額高於法院鑑價之七百十三萬四千二百五十元，難謂有
何害及上訴人之債權，或通謀虛偽意思表示等語，資為抗辯。另
被上訴人己○○則認諾上訴人之請求。
原審維持第一審所為上訴人敗訴之判決，駁回其上訴，無非以：
本件丙○○○將系爭四九○號不動產移轉登記予己○○，係由己
○○以向板橋農會轉貸之金額，供丙○○○清償積欠板信銀行及
訴外人黃春金之債務為支付對價之方式，復有系爭不動產登記謄
本及清償證明可證，應認己○○係以有償之法律行為取得該不動
產。至己○○再移轉予甲○○部分，甲○○既自認並無對價之支
付，即屬以無償取得。又丙○○○將系爭四九一號不動產移轉登
記予丁○○，對丁○○未直接支付對價固未爭執，然丁○○再移
轉登記予乙○○，係由乙○○以向板橋農會轉貸之金額，供丙○
○○清償積欠板信銀行及黃春金之債務為支付買賣對價，丁○○
與乙○○間之移轉行為，並非無償，該由乙○○代為給付之結果
，丙○○○與丁○○間之移轉行為，亦屬有償之法律行為。被上
訴人間就上開不動產之移轉行為，除己○○與甲○○間之移轉行
為屬無償行為外，其餘既均屬有償行為，則上訴人依民法第二百
四十四條第一項規定請求撤銷被上訴人間移轉行為，即非有據。
其次，上訴人另指被上訴人間就系爭不動產之買賣，係通謀虛偽
意思表示，並未舉證以實其說，且買受人係以貸款方式籌得資金
而購買上開不動產，亦與常情無違。從而，上訴人依民法第八十
七條、第一百十三條及第二百四十四條第一、四項規定，請求被
上訴人撤銷上開不動產之移轉行為，並分別塗銷登記回復原狀，
均非正當，不應准許等詞，為其判斷之基礎。
惟查被上訴人己○○於九十四年五月十二日第一審言詞辯論期日
即認諾：「原告主張為有理由，我同意塗銷」等語（見一審卷六
四頁），被上訴人丁○○亦於原審準備程序自稱：「丙○○○將
不動產登記在我的名下，這部分我同意，後來要用我的名義貸款
我不同意。最初是說要登記在我名下，然後再轉給他兒子，要給
我一點好處，結果也沒有給，我登記為所有權人，並沒有支付任
何代價」，並提出答辯狀指稱：丙○○○向其借名字轉移系爭四
九一號不動產，其自始至終都沒有買賣不動產行為，一切事實都
是「丙○○○自導房屋產權行為」云云（分見原審卷二七、三四
頁），似見己○○與丁○○二人，對上訴人指其等與丙○○○間
之移轉系爭不動產為無償行為，並無異議。果爾，則能否逕以系
爭不動產因由己○○、乙○○向板橋農會轉貸，供丙○○○清償
板信銀行及黃春金債務，即認其為支付買賣對價之有償行為，已
滋疑問。次依上開系爭不動產登記謄本所載，系爭四九○號不動
產，丙○○○先於九十四年三月四日以買賣為原因移轉登記予己
○○，同月二十一日即設定第一順位抵押權七百九十二萬元予板
橋農會，並於同月三十一日以買賣為原因移轉登記予甲○○。系
爭四九一號不動產，丙○○○亦於同年三月四日以買賣為原因移
轉登記為丁○○，同月二十一日以買賣為原因移轉登記予乙○○
，且於同日設定第一順位抵押權三百六十萬元予板橋農會。倘己
○○、丁○○確向丙○○○買受系爭不動產，何以短短二十餘日
內，即再移轉登記予丙○○○之子甲○○或乙○○？己○○、丁
○○是否有買受系爭不動產之意思？各該轉貸並清償丙○○○之
抵押債務，是否即為各該買賣價金之支付？被上訴人間之各該買
賣行為是否真正？被上訴人間有無通謀虛偽意思表示，均有未明
。原審胥未詳為深究，遽以上述理由而為上訴人敗訴之判決，不
免速斷。又原審僅以上開不動產登記謄本及清償證明，即認系爭
不動產係由己○○、乙○○以向板橋農會轉貸之金額，供丙○○
○清償板信銀行及黃春金之債務，並臆斷其為支付買賣對價之有
償行為，而未進一步說明其所憑以認定買賣之依據及其理由，亦
有判決不備理由之違法。上訴論旨，執以指摘原判決不當，求予
廢棄，不能認為無理由。
據上論結，本件上訴為有理由。依民事訴訟法第四百七十七條第
一項、第四百七十八條第二項，判決如主文。
中　　華　　民　　國　九十六　年　　五　　月　　三　　日
                      最高法院民事第八庭
                          審判長法官  朱　建　男
                                法官  顏　南　全
                                法官  許　澍　林
                                法官  鄭　傑　夫
                                法官  蘇　清　恭
      本件正本證明與原本無異
                                      書  記  官
中　　華　　民　　國　九十六　年　　五　　月   十五   日
                                                H
